臺灣高雄地方法院刑事判決　　　　　　　96年度易字第1562號
公　訴　人　臺灣高雄地方法院檢察署檢察官
被　　　告　丙○○
被　　　告　甲○○
上二人共同
選任辯護人　顏萬文律師
上列被告因竊盜等案件，經檢察官提起公訴（95年度偵字第2502
1 號、96年度調偵字第77號），本院判決如下：
    主  文
甲○○犯重利罪，處有期徒刑玖月，減為有期徒刑肆月拾伍日，
金，如易科罰金，以銀元參佰元即新臺幣玖佰元折算壹日，如附
表一所示之物沒收。又犯傷害罪，處有期徒刑肆月，減為有期徒
刑貳月，如易科罰金，以銀元參佰元即新臺幣壹仟元折算壹日。
應執行有期徒刑陸月，如易科罰金，以銀元參佰元即新台幣玖佰
元折算壹日，如附表一所示之物沒收。
甲○○被訴夜間侵入住宅之加重竊盜部分無罪。
丙○○無罪。
    事  實
一、甲○○與林春福為男女朋友，爰因戊○○○於民國95年5 月
    2日，在高雄市○○○路345號1樓檳榔攤，向林春福談及：
    急欲購買木瓜園，但資金不足等語。因林春福表示甲○○有
    錢出借，戊○○○即表示欲借新台幣 (下同）15萬元。嗣甲○○接獲林春福電話通知，於同日約23時許抵達上開檳榔攤
    後。甲○○竟意圖牟利，乘戊○○○急迫需錢之際，約定由
    甲○○貸予戊○○○15萬元，及當場由甲○○先預扣5000元
    後，實付45000元予戊○○○，戊○○○則簽立如附表二之1
    所示、面額5萬元之本票交付予收執。雙方並言明每十日為
    一期應繳納利息4500元。嗣於同月4日、7日，甲○○再各預
    扣5000元後，實交4萬5千元予戊○○○（均以每10日為一期
    ，繳利4500元），而由戊○○○應甲○○之要求，於5月4日
    簽立如附表二之2 、3 所示本票，及於同月7 日簽立如附表
    二之4 所示之本票後，交付予甲○○。而以此方式收取如附
    表二收息欄所示與原本顯不相當之重利。
二、95年7月19日晚上7時許，甲○○與丙○○前往上開戊○○○
    住處追討借款，甲○○與戊○○○一言不合，甲○○竟基於
    傷害之犯意，出手毆打戊○○○臉部，致戊○○○受有左眼
    外傷性虹膜睫狀體炎、左眼挫傷及多處牙齒挫傷鬆脫等傷害
    。嗣經戊○○○報警，為警持臺灣高雄地方法院核發之搜索
    票至高雄市前鎮區○○○路97之1號8樓甲○○住處執行搜索
    ，並扣得如附表二所示之戊○○○本票4紙、甲○○所有用
    以記錄本件借款之帳卡5張。
三、案經戊○○○訴由高雄市政府警察局苓雅分局報告臺灣高雄
    地方法院檢察署檢察官偵查起訴。
    理  由
壹、程序部分：
    按被告以外之人於審判外之言詞或書面陳述，除法律有規定
    者外，不得作為證據，刑事訴訟法第159 條第1 項定有明文
    。然被告以外之人於審判外之陳述，雖不符前4 條之規定，
    而經當事人於審判程式同意作為證據，法院審酌該言詞陳述
    或書面陳述作成時之情況，認為適當者，亦得為證據，刑事
    訴訟法第159 條之5 定有明文。本件高雄醫學大學附設中和
    紀念醫院診斷證明書、告訴人戊○○○警詢、偵訊中之指述
    及證人己○○、庚○○警詢、偵訊中之證述，告訴人簽發本
    票影本4 紙、記帳卡55張、誆帳本1 本、記帳紙8 張雖均屬
    審判外之書面及言詞陳述，而屬傳聞證據，然被告丙○○、
    甲○○及檢察官於本院審理中均表示同意作為證據，且本院
    審酌該言詞及書面陳述作成之情況，核無違法取證或其他瑕
    疵，認以之作為證據為適當，上開證人於審判外之陳述及相
    關證據資料，自得作為證據，合先說明。
貳、有罪部分：
一、訊據被告甲○○坦承確於95年間借15萬元予戊○○○，並分
    三次交付予戊○○○，及於7月日前往戊○○○住處，惟矢
    口否認有上開犯行，辯稱：三次付款時均實付5萬元，並未
    預扣4500元，亦未約定利息，而是約定待本金還清後，再補
    給利息，因戊○○○迄未還清本金，故根本未曾支付利息。
    未毆打告訴人，且起訴書既認被告係於7月20日前往告訴人
    住處找告訴人，但戊○○○所提出之驗傷單卻載明係於7月
    19日遭人打傷，足見各該傷勢，絕非遭被告打傷云云。
二、經查，上開甲○○所犯重利罪之事實，業據戊○○○證述在
    卷，並有帳卡5張（影本附於警卷30頁）、支票4紙（影本附
    於警卷36、37頁）扣案可佐。上開帳卡、支票，係因本件借
    款，而分別由被告甲○○及所書立，亦經被告甲○○、證人
    戊○○○陳明在卷。又：
    １、本件借款之總金額為15萬，此經被告甲○○及證人戊○○○一致陳明在卷。而就借款之次數（1次、3次或4次
        ）與時間（95年4月或同年5月），甲○○與戊○○○所
        述雖不同，且均前後不一。然參酌本院審理時，戊○○○證稱：是分三次向甲○○借錢，借錢時各簽一張5萬
        元本票，其中一張本票改為2元、3萬元各一張；三次借
        款的詳細時間就是扣案票據上的發票時間（本院卷145
        頁），及稱「（為何本票上是寫5月？）之前有一張5萬
        元的票，甲○○5月份的時侯，跟我說要開成一張2萬元
        、一張3萬元」等語（本院卷62頁），可知「甲○○於
        95年5月間，分3次交款予戊○○○」。再參酌戊○○○
        所稱：其向林春福談及欲購買木瓜園，因林春福表示甲○○有錢出借，其乃當場表示欲借15萬元，嗣甲○○到
        場後，先實交4萬5千元予其，並稱會再分批給錢等情（
        參警卷9頁）；暨扣案之四紙本票，日期分別為5月2日
        （5萬元）、5月4日（3萬元）、5月7日（5萬元）、5
        月13日（2萬元）。又甲○○所書立之帳卡五張（警卷
        30頁），其中編號1之帳卡確為3次交款（日期5月2日、
        5月4日、5月7日；每次由左至右書寫成一行，共三行）
        ；而編號2、3、4、5之帳卡所載日期金額，與扣案之本
        票日期、金額（即5月2日5萬、5月4日3萬、5月7日5萬
        、5月13日2萬）一致，更與上開戊○○○之證述相合；
        其中編號4之帳卡並載明係「95年」等情。堪信「戊○○○係於95年5月2日向被告借款十五萬元，經甲○○分
        別於5月2日、4日、7日，各實交4萬5千元予戊○○○」
        無訛。
    ２、其次，扣案之帳卡，不僅已載明「10天一期」，並有實
        際收息之記載，且各該帳卡上所載之歷次還款日期均相
        隔10日，每期利息為4500元，堪信戊○○○所稱被告交
        款時均預扣5千元，且每10日計息百分之十等語確為實
        在。綜據上開說明，甲○○所犯重利罪之事實，事證明
        確，堪予認定。
三、次查，被告甲○○所為上開傷害犯行，業據告訴人於警詢、
    偵查及本院審理中指述綦詳，並提出高雄醫學大學附設中和
    紀念醫院診斷證明書1紙附卷可稽。況被告甲○○於本院準
    備程序及審理時自承，確有與告訴人拉扯及抓告訴人之衣服
    、頭髮（參本院卷25頁、161頁）。警詢中亦曾自承：伊有
    與告訴人發生拉扯，伊有拉告訴人之頭髮，伊是為了要告訴
    人還錢，才動手毆打她的等語（警卷第4 頁）。於偵訊中更
    坦認：伊有和告訴人發生拉扯，告訴人抓伊的臉，伊則抓告
    訴人頭髮並打她嘴吧等語（95年度偵字第22415 號卷第18頁
    ）。是被告甲○○確有出手毆打告訴人成傷之事實，應可證
    明，被告甲○○之上開辯詞，顯不可採。本件事證明確，被
    告傷害犯行堪予認定。
四、新舊法比較部分：
    查被告行為後，刑法部分條文業於94年2 月2 日修正公布，
    並自95年7 月1 日起施行。按行為後法律有變更者，適用行
    為時之法律，但行為後之法律有利於行為人者，適用最有利
    於行為人之法律，現行刑法第2 條第1 項定有明文，該條文
    係規範行為後法律變更所生新舊法律比較適用之準據法，是
    刑法第2 條第1 項本身雖經修正，但無比較新舊法適用之問
    題，應一律適用裁判時之現行刑法第2 條第1 項之規定，為
    「從舊從輕」之比較，又新舊刑法關於刑之規定，雖同採從
    輕主義，惟比較時仍應就罪刑有關之共犯、未遂犯、想像競
    合犯、牽連犯、連續犯、結合犯，以及累犯加重、自首減輕
    暨其他法定加減原因（如身分加減）與加減比例等一切情形
    ，綜其全部之結果，而為比較，再適用有利於行為人之法律
    處斷，而不得一部割裂分別適用不同之新舊法（最高法院95
    年第8 次刑事庭會議決議參照）。準此：
  　１、關於罰金刑，在刑法修正前，刑法分則編各罪所定罰金
        刑之貨幣單位原為銀元，其最高罰金數額，從各該法條
        規定，而最低罰金數額，則依修正前刑法第33條第5 款
        之規定為銀元1 元以上，刑法第344 條重利罪、第277
        條第1 項傷害罪，依罰金罰鍰提高標準條例第1 條前段
        規定，就其原定數額提高為10倍，並依現行法規所定貨
        幣單位折算新台幣條例第2 條規定，以銀元1 元折算為
        新台幣3 元，即刑法第344 條重利罪、第277 條第1 項
        罰金刑部分最低為新台幣30元。又刑法第33條第5 款修
        正為：「罰金：新台幣1,000 元以上，以百元計算之」
        ，已將刑法之罰金貨幣單位由銀元改為新台幣，及依增
        訂刑法施行法第1 條之1 規定：「中華民國94年1 月7日
        刑法修正施行後，刑法分則編所定罰金之貨幣單位為新
        台幣。94年1 月7 日刑法修正時，刑法分則編未修正之
        條文定有罰金者，自94年1 月7 日刑法修正施行後，就
        其所定數額提高為30倍。但72年6 月26日至94年1 月7日
        新增或修正之條文，就其所定數額提高為3 倍」。從而
        ，刑法分則編各罪所定罰金刑之最高數額，於刑法修正
        前後並無不同，惟修正後刑法第33條第5 款所定罰金刑
        最低數額，較修正前提高，故修正後刑法第344 條重利
        罪、第277 條第1 項傷害罪之罰金刑部分，最低均為新
        台幣1000元，自以修正前刑法第33條第5 款規定較有利
        於被告。
  　２、被告行為時之刑法第41條第1 項前段規定：「犯最重本
　  　　刑為5 年以下有期徒刑以下之刑之罪，而受6 個月以下
　　　　有期徒刑或拘役之宣告，因身體、教育、職業、家庭之
　　　　關係或其他正當事由，執行顯有困難者，得以1 元以上
　　　　3 元以下折算1 日，易科罰金」。又被告行為時之易科
　　　　罰金折算標準，修正前罰金罰鍰提高標準條例第2 條前
　　　　段（現已刪除）規定，就其原定數額提高為100 倍折算
　　　　1 日，則被告行為時之易科罰金折算標準，應以銀元
　　　　300 元折算1 日，經折算為新臺幣後，應以新臺幣900
 　　　 元折算為1 日。惟修正後刑法第41條第1 項前段則規定
        ：「犯最重本刑為5 年以下有期徒刑以下之刑之罪，而
        受6個月以下有期徒刑或拘役之宣告者，得以新臺幣
        1000元、2000元或3000元折算1 日，易科罰金」，比較
        修正前後之易科罰金折算標準，以修正前之規定較有利
        於被告，自應適用修正前刑法第41條第1 項前段規定，
        定被告易科罰金之折算標準。
 　 ３、刑法第277 條第1 項及第344 條法定刑罰金部分，依修
        正後刑法第33條第5 款之規定，最低額為新臺幣1,000
        元，惟依被告行為時之修正前刑法第33條第5 款規定，
        罰金之最低額僅新臺幣3 元。比較修正前、後之刑罰法
        律，適用修正後之規定，對被告顯未有利。
  　４、經綜合上述全部罪刑比較結果，應依刑法第2 條第1 項
        前段規定，適用較有利於被告之修正前刑法論處。
五、核被告甲○○所為，係犯刑法第277 條第1 項傷害罪及同法
    第344 條重利罪。爰審酌被告乘告訴人急需用錢之際，貸與
    金錢，獲取暴利，於社會交易秩序及告訴人個人財產法益均
    有危害，且催債不成，僅因細故即出手毆打告訴人，且依上
    開診斷證明書所示，告訴人之傷勢非輕，被告之惡性非小，
    加以猶飾詞矯辯，並無悔意，犯後態度不佳，及其犯罪之動
    機、目的、手段等一切情狀，量處如主文所示之刑。又被告
    上開犯罪行為均在96年4 月24日之前，且所犯之罪核與該條
    例第2 條第1 項之規定相符，復無同條例第3 條限制減刑之
    除外情形，爰均依該條例第2 條第1 項第3 款規定，減其上
    開各罪宣告刑期2 分之1 。又本件重利罪部分，既係於95年
    7 月1 日刑法修正施行前所犯，是該罪仍應比較依修正前後
    刑法之規定，而依對被告較有利之修正前刑法第41條第1 項
    前段、第2 項、修正前罰金罰鍰提高標準條例第2 條之規定
    ，諭知如易科罰金以銀元300 元即新臺幣900 元折算1 日；
    就傷害罪部分，則諭知如易科罰金應以新臺幣1,000 元折算
    1 日。再按關於數罪併罰定應執行刑得易科罰金之條件，依
    修正前刑法第41條第2 項規定，併合處罰之數罪，均符合得
    易科罰金之條件，而其應執行刑逾6 月者，亦得易科罰金，
    而依修正後刑法第41條第2 項規定，併合處罰之數罪，其應
    執行之刑未逾6 月者，始得易科罰金，是修正前刑法第41條
    第2 項規定，對行為人自較為有利。又按刑法施行法第3 條
    之1 第3 項規定：於94年1 月7 日刑法修正施行前犯併合處
    罰數罪中之一罪，且該數罪均符合第41條第1 項得易科罰金
    之規定者，適用90年1 月4 日修正之刑法第41條第2 項規定
    。本件上開2 罪，經減刑後均得易科罰金，復經本院定應執
    行有期徒刑6 月，依刑法施行法第3 條之1 第3 項規定，自
    得適用修正前刑法第41條第2 項規定，而認本案被告符合得
    易科罰金之條件。爰減刑如主文所示，並諭知易科罰金之折
    算標準，復定其執行刑，並依上開規定以銀元300 元即新臺
    幣900 元為折算標準，以示儆懲。
六、又扣案之如附表一所示之帳卡5 張，係被告甲○○所有供本
    件重利罪之犯罪所用之物，此經被告陳明在卷依法沒收。又
    附表二所示之5 紙本票，則係告訴人所簽發，尚非被告犯罪
    所得之物，不諭知沒收（參臺灣高等法院暨所屬法院八十七
    年法律座談會決議）。至於其餘扣案之物品，與本件犯罪無
    涉，自不諭知沒收。
參、無罪部分：
一、本件公訴意旨另以：甲○○、丙○○為向戊○○○催討所積
    欠之債務，於95年7月9日凌晨2時許，前往上址戊○○○住
    處，未經戊○○○之同意，逕行進入其住處，在屋內見僅有
    年幼孫女庚○○、己○○在家，竟共同基於為自己不法所有
    之犯意聯絡，強行上樓進入戊○○○住處客廳，並徒手竊取
    戊○○○所有置放在客廳辦公桌鐵櫃抽屜內之ＬＶ牌咖啡色
    皮包1只（價值約20萬元），得手後隨即離去。因認被告此
    部份另涉刑法第321條第1項第1款夜間侵入住宅之加重竊盜
    犯行。
二、按犯罪事實應依證據認定之，無證據不得認定犯罪事實；又
    不能證明被告犯罪者，應諭知無罪之判決，刑事訴訟法第15
    4條第2項、第301條第1項分別定有明文。而刑事訴訟法上所
    謂認定犯罪事實之證據，係指足以認定被告確有犯罪行為之
    積極證據而言，該項證據自須適合於被告犯罪事實之認定，
    始得採為斷罪資料。如未能發現相當證據，或證據不足以證
    明，自不能以推測或擬制之方法，以為裁判之基礎。又刑事
    訴訟上證明之資料，無論其為直接或間接證據，均須達於通
    常一般之人均不致有所懷疑，而得確信其為真實之程度，始
    得據為有罪之認定，若其關於被告是否犯罪之證明未能達此
    程度，而有合理性懷疑之存在，致使無從形成有罪之確信，
    根據「罪證有疑，利於被告」之證據法則，即不得遽為不利
    被告之認定（最高法院29年度上字第3105號、40年臺上字第
    86號、76年臺上字第4986號判例參照）。
三、公訴人認被告2人另涉犯刑法第321條第1項第1款夜間侵入住
    宅之加重竊盜，係以告訴人之指述及證人即告訴人之孫女己○○、庚○○於警詢、偵訊中之證述為依據。訊據被告2人
    堅詞否認有何侵入住宅及竊盜之犯行，辯稱：7月9日當日，
    渠等在戊○○○住處樓下之一樓店面遇見戊○○○之孫女，
    因戊○○○孫女表示戊○○○不在家，渠等即離開，並沒有
    上去該址二樓之告訴人住家，也沒有偷拿戊○○○的皮包等
    語。
四、經查：
    １、證人即告訴人之孫女己○○、庚○○於本院審理中證稱
        ：渠等返家，被告2人已在其家1樓門口，渠等開門要進
        去時，被告2人跟著一起進入（本院卷第71、75頁、76
        頁），當時渠等及在場之其他人均阻止被告進入（本卷
        67頁）。檢察官亦依告訴人之指訴（參本院卷127頁）
        ，而聲請傳詢證人乙○○（向告訴人承租該址一樓經營
        鵝肉生意之人）。然乙○○既已到院證稱：通往2樓告
        訴人住處之樓梯門都是半開著，95年間被告曾到該址多
        次，其中一次雖曾在樓下敲門並喊說要找牡丹，其有告
        知「牡丹好像出去不要再敲了」，但其不能確定被告是
        否有上去二樓等語，並明確證稱：「（你說被告去過你
        們那裏很多次，在去年時，你究竟有無印象，證人己○○、庚○○曾經為了與被告是否能進入戊○○○住處而
        發生爭執？）沒有」、「（小孩子說你曾經幫她們阻攔
        別人到他們家，是否如此？）沒有」等語（本院卷128
        、127頁），所述與己○○、庚○○之證述未合。尤其
        己○○既證稱：被告進入渠家中，坐在客廳當時，渠袓
        母即告訴人實際上亦在家中，是告訴人要渠等跟被告2
        人說伊不在，且在偵查中所稱袓母不在云云，係告訴人
        要渠這樣說的等語（本院卷第71頁、72頁），則告訴人
        及證人己○○、庚○○，就此部分所為陳述之真實性，
        自屬有疑，難僅憑渠等之證詞，就遽認被告2人曾於95
        年7月9日凌晨2時許，進入或強行侵入告訴人住處。
    ２、退一步言之，縱被告2人確曾於95年7月9日進入告訴人
        家中。惟依證人己○○所述，當時告訴人實際上既躲在
        家中房間內不願與被告2人見面。衡情，對於被告2人的
        動靜自會倍加注意，加上當時己○○、庚○○亦在該住
        處屋內，則被告2人豈能趁機打開客廳辦公桌鐵櫃抽屜
        內而竊取其內之皮包。又告訴人既稱當日其返家後，就
        經孫女告知，而發現皮包已不見（本院卷63頁），則豈
        有遲至95年8月14日才向警方報案（參本院卷94頁，苓
        雅分局96年8月7日高市警苓分偵字第0960020909號函）
        之理。尤有甚者，就告訴人如何及何時取得該皮包一事
        ，己○○與告訴人所述亦有未合（本院卷第70頁），故
        是否真有該只皮包存在，令人懷疑。況該只皮包既如此
        名貴，依常情告訴人自應非常愛惜，然告訴人卻將之放
        置於客廳辦公桌鐵櫃抽屜內，而未放置於自己房間內，
        與常情亦有不符。
    ３、綜上所述，公訴人認被告另涉刑法第321條第1項第1款
        夜間侵入住宅之加重竊盜罪嫌，所憑證據，均尚未達通
        常一般人均不致有所懷疑，而得以確信其為真實之程度
        。此外，本件復查無其他積極證據足認被告有何公訴人
        所指之犯行，揆諸前揭法條及判例意旨，自不能證明被
        告犯罪，應為無罪之諭知，以昭審慎。至於告訴人於本
        院審理時雖稱，其就侵入住宅及竊盜均有提出告訴。然
        如前述，本件尚無法證明被告曾於7月5日侵入住宅，況
        見雙方既有債務糾紛，則縱被告單純為催討債務而前往
        告訴人住處，亦難認係「無正當理由」。為此，本件自
        亦無從變更起訴法條論被告以侵住宅罪，附此敘明。
據上論斷，應依刑事訴訟法第299 條第1 項前段、第301 條第1
項，刑法第2 條第1 項、第344 條、第277 條第1 項、修正前第
41條第1 項前段、第38條第1 項第2 款、第51條第5 款，刑法施
行法第1 條之1 ，罰金罰鍰提高標準條例第2 條，中華民國96年
罪犯減刑條例第2 條第1 項第3 款、第7 條，判決如主文。
本案經檢察官丁○○到庭執行職務。
中　　華　　民　　國　　96　　年　　12　　月　　14　　日
            刑事第十二庭  審判長  法　官  洪碩垣
                                  法  官  葉文博
                                  法  官  張  震
以上正本證明與原本無異。
如不服本判決應於收受本判決後10日內向本院提出上訴書狀，並
應敘述具體理由，如未敘述上訴理由者，應於上訴期間屆滿後20
日內補提理由書狀於本院（均須按他造當事人之人數附繕本）「
切勿逕送上級法院」。
中　　華　　民　　國　　96　　年　　12　　月　　14　　日
　　　　　　　　　　　　　　　　  書記官  林佳慧
┌─────────────────────────┐
│附表一                                            │
├─────────────────────────┤
│１、帳卡５張（如警卷30頁編號1至5之影本所示）      │
└─────────────────────────┘
┌─────────────────────────────────────┐
│附表二                                                                    │
├────────────────────────┬────────────┤
│      本                       票               │    付      息          │
├────────────────────────┼────────────┤
│１、932813號本票（面額5 萬元，發票日95年5 月2日 │(1)、5月2日預扣4500元。  │
│    ）                                          │(2)、5月11日、20日、29日 │
│                                                │    各付4500元利息      │
├────────────────────────┼────────────┤
│２、932815號本票（面額3萬元，發票日95年5月4日） │(1)、上開二紙本票均係5月4│
│３、630256號本票（面額2萬元，發票日95年5月13日）│    日付款所開立，交款時│
│                                                │    共已預扣4500元。而分│
│                                                │    開立二紙本票，以還款│
│                                                │    及繳息。            │
│                                                │(2)、上開3萬元本票：     │
│                                                │    5 月13日、22日各付息│
│                                                │    2500元；31日付1500元│
│                                                │    利息。              │
│                                                │(3)、上開2萬元本票：     │
│                                                │    5月13日付息2000元、 │
│                                                │    5月22日付息1500元   │
│                                                │    5月31日付息1000元   │
├────────────────────────┼────────────┤
│４、932814號本票（面額5萬元，發票日95年5月7日） │(1)、5月7日預扣4500元    │
│                                                │(2)、5月16日付息4500元、 │
│                                                │    5月25日付息4000元   │
└────────────────────────┴────────────┘
附錄本件論罪科刑之法條：
中華民國刑法第344條
乘他人急迫、輕率或無經驗貸以金錢或其他物品，而取得與原本
顯不相當之重利者，處1 年以下有期徒刑、拘役或科或併科1 千
元以下罰金。
中華民國刑法第277條第1項
傷害人之身體或健康者，處3 年以下有期徒刑、拘役或1 千元以
下罰金。
